臺灣板橋地方法院民事判決　　　　　　　 95年度訴字第503號
原　　　告　乙○○
訴訟代理人　柯伊伶律師
被　　　告　板橋磚廠股份有限公司
法定代理人　甲○○
訴訟代理人　吳中仁律師
上列當事人間請求確認股東會決議無效事件，經本院於民國96年
1月18日言詞辯論終結，判決如下：
    主  文
原告之訴駁回。
訴訟費用由原告負擔。
　事實及理由
壹、原告主張：
  一、先位之訴：
  （一）原告為被告公司最大股股東，持有被告公司股份
          5,000 股（占股份總數16.67 ％），並為被告公司董
          事，且經股東會於81年間選任為清算人，有被告公司
          股東名簿、董事名單暨股東會會議紀錄等件影本可稽
          ，合先敘明。
  （二）按無召集權人召集之股東會所為之決議，當然無效，最
        高法院28年上字第1911號判例、82年度台上字第1826號
        判決、司法院（76）廳民一字第2491號研究意見可資參
        照（附件一）。查被告分別於95年2 月7 日下午2 時、
        95 年3月2 日下午3 時，在台北市○○○路○段156 號
        6 樓601 會議室及607 會議室召開二次股東臨時會（下
        爭系爭兩次股東臨時會），然該等股東臨時會係由甲○
        ○以其個人及被告公司清算人之名義所召集，惟甲○○
        並非被告公司之股東或董事，亦未具清算人資格，故其
        召集之股東臨時會所為之決議，依上開規定，應屬無效
        ，茲詳述明如下：
      1.查原告本為被告公司之清算人，然自就任以來，有股東
        陳閃家族（含陳閃、陳惠林、陳惠農等人）私心自用，
        十餘年來長期興訟質疑原告之清算人地位以阻擾清算事
        務之進行，93年間，股東陳惠林、陳惠農等人第三次聲
        請法院解任原告之清算人地位，承審法官庭訊時勸諭雙
        方和解，建議改由非股東之第三人出面以中立之地位擔
        任清算人，而因甲○○曾於原告擔任清算人期間受託處
        理清算事務，對於被告公司之清算情形知之甚明，經承
        審法官徵詢甲○○是否有擔任清算人之意願，甲○○表
        示同意。
      2.詎料，甲○○為達就任清算人之目的，竟未與當時之清
        算人即原告協商清算人改選事宜，逕以受法院指派之理
        由，以其『個人』名義召集93年3 月26日股東臨時會，
        並於會中通過改選其擔任清算人之決議，原告於開會前
        即曾向甲○○反應如此召集程序與法不合，然其均置之
        不理，該次股東會開會當時，原告亦當面提出異議，甲
        ○○亦明白知悉，此由會議記錄內記載：「乙○○股東
        ：本次股東臨時會召集程序與法有違，為免日後爭議，
        是否請甲○○會計師研究後另以合法程序再行召集。甲
        ○○會計師：依公司法規定，不相關之第三人應無法召
        集股東會，故幾天前曾請教書記官會有何問題？書記官
        告知，屆時由法院裁定。故我將呈報法院本次召開股東
        臨時會之結果，由法院裁定」等語可明，顯見該次股東
        會之程序與法不合，所為改選甲○○為清算人之決議依
        法無效，甲○○未具合法清算人地位。
      3.而甲○○清算人地位合法與否之爭執，經被告提起訴訟
        ，現仍於台灣板橋地方法院審理中，該案承審法官亦認
        甲○○未具合法清算人資格，而命被告補正甲○○之法
        定代理權。詎料，甲○○於清算人地位合法與否尚未明
        朗前，又繼續以其名義召集95年2 月7 日及95年3 月2
        日年股東臨時會，會前原告曾以存證信函質疑其召集股
        東會之合法性，但其仍執意行之，並於95年3 月2 日股
        東臨時會中再次通過改選其擔任清算人之決議，企圖以
        此補正其清算人之資格，惟其既自始未具合法清算人資
        格，本無權召集股東臨時會，揆諸上開見解，其所召集
        之95年2 月7 日及95 年3月2 日股東臨時會所為之決議
        ，仍應屬當然無效。
  （三）查原告於擔任清算人期間即曾委任甲○○進行清算，並
        已支付委任費用，然甲○○除於83年間提出「板橋磚廠
        股份有限公司解散清算過程及目前狀況」報告，明白提
        及板橋磚廠名下有數十筆土地經原任清算人陳居住（即
        股東陳閃之夫，陳惠林、陳惠農之父）借用他人名義登
        記或處分牟利且有借用股東陳錦標、陳惠農二人名義登
        記外，嗣後即無再繼續協助處理清算，林顯郎收受費用
        後，未盡受任義務協助完結清算，本已不當。其於93年
        3 月26日召集股東會欲接任清算人時，原告提出如何處
        理公司借用股東陳錦標名義登記之十一筆土地，甲○○
        未提付各股東表決，逕行答稱「我將與陳錦標先生討論
        ，視其個人意願」、另公司信託登記於股東陳錦標名下
        ，嗣經過戶於股東陳惠農名下之土地如何處理，甲○○
        又答稱：「不在清算事務處理範圍」，此有會議紀錄可
        稽（見前呈證物五）。查甲○○既受託查知公司有市價
        高達數億元之數十筆不動產經股東陳閃之夫，陳惠林、
        陳惠農之父陳居住處分牟利，且現仍有財產信託登記於
        股東陳錦標、陳惠農名下者，並提出報告，其嗣後有意
        任清算人，自應就該等財產一併清算，即便無法追回，
        亦應對全體股東詳加說明該等財產之去向或自將來股東
        所應分得之分配款中扣除，詎料其竟對該等財產置之不
        論，顯然未以公正地位處理清算事務，且其僅欲分配補
        償款後即完結清算領取清算人報酬，更顯見其處事之不
        當，自不適任清算人，且上開股東臨時會決議依法均屬
        無效，甚為明確。
  （四）聲明：(1)確認被告於95年2 月7 日下午2 時在台北市○
        ○○路○段156 號6 樓601 會議室所召開之股東臨時會
        之決議全部無效。(2)確認被告於95年3月2日下午3時在
        台北市○○○路○段156 號6 樓607 會議室所召開之股
        東臨時會之決議全部無效。
  二、備位之訴：
  （一）按「股東會之召集程序或其決議方法，違反法令或章程
        時，股東得自決議之日起三十日內，訴請法院撤銷決議
        。」公司法第189 條定有明文，查被告於95年2 月7 日
        、95年3 月2 日股東臨時會係由甲○○所召集，而甲○
        ○並非被告公司董事或股東，亦非被告之清算人，其無
        權召集股東臨時會，業如前述，退萬步言，縱鈞院認由
        甲○○所召集之該等股東臨時會決議非屬無效，然其召
        集程序違法，亦屬得撤銷。
  （二）再者，被告公司股東人事凋零，自被告公司解散後，股
        東陳居住、陳天、陳玉霜、余秋隆等人先後辭世，然均
        未依法辦理股份繼承變更登記，是該等股東會是否合法
        通知股東及出席股份總數之計算，亦有疑義。此部分請
        鈞院命被告提出召集通知送達資料及出席紀錄以資查明
        。
  （三）該等股東會既有前述瑕疵，爰依上開法律規定，於決議
        之日起30日內，訴請鈞院撤銷。
  （四）聲明：(1)被告於92年2 月7 日下午2 時在台北市○○○
        路○段156 號6 樓601 會議室所召開之股東臨時會之決
        議全部應予撤銷。(2)被告於92年3 月2 日下午3 時在台
        北市○○○路○段156 號6 樓607 會議室所召開之股東
        臨時會之決議全部應予撤銷。
貳、被告抗辯：
  一、先位部分：
  （一）程序上：依卷附最高法院87年台上字第2609號及93年台
        上字第2212號判決意旨認「按確認之訴，除確認證書之
        真偽之訴外，應以法律關係為其訴訟標的，此觀民事訴
        訟法第247 條第1 、2 項規定甚明。單純之法律事實僅
        為法律關係發生之原因，不得為確認之訴之訴訟標的」
        ，查本件原告訴請確認被告公司95年2 月7 日及同年3
        月2 日所為改選清算人及監察人等項之股東臨時會決議
        無效，既係以決議內容本身為確認之訴之對象，依上開
        規定及判決意旨，本件起訴於法已有未合，應予駁回。
  （二）實體上：
    1.就甲○○為清算人之選任過程，原告當時並未爭執，而林
      某亦已就任；則被告公司之法定代理人已於民國93年3 月
      26日變更為甲○○，並經　鈞院於同年5 月7 日以板院通
      民立93年司字第157 號函准予備查在案；嗣被告公司又於
      95年3 月2 日改選由甲○○連任清算人，改選陳惠農為監
      察人；並亦經　鈞院於95年4 月25日以板院輔民立95 年
      司字第141 號函准予備查；另就上開清算人之改選，原告
      當時並未爭執等情，此亦有板橋地檢署92年偵續一字第24
      號背信案件93年5 月14日之訊問筆錄，及鈞院92年司字第
      273 號民事裁定，及原告93年7 月21日之第二審民事答辯
      狀、刑事陳報狀等件可稽，足見，對公司清算人之解任與
      改選過程，原告自始全程參與未嘗反對，詎迨相關民、刑
      事訴訟事件均確定後，復翻異前詞，仍以清算人自居，拒
      不移交帳冊，圖續掌握公司鉅款遂其私利，其違反訴訟法
      上禁止自食其言之「禁反言原則」，殊甚明顯，本件起訴
      ，實質上，亦顯無理由。
    2.次按股東會決議之內容，違反法令或章程者無效，公司法
      第191 條定有明定。查被告公司於95年2 月7 日及同年3
      月2 日所為之股東會決議：「通過將公司所有土地，委託
      信盈開發公司辦理土地重劃」事項。及同年3 月2 日之決
      議：「選任清算人每兩年定期改選一次，連選得連任」，
      暨同時「選任甲○○會計師為清算人，任期自九十五年三
      月二日～九十七年三月一日止」；暨當天同時選任陳惠農
      擔任公司監察人，任期與清算人同等事項；觀其內容，與
      現行法令及公司章程並無違背之處，原告訴請確認決議無
      效，自屬無理由。
    3.至其另主張甲○○並非被告公司適法之選任清算人，不得
      召集股東會云云，惟甲○○究否為被告公司適格之清算人
      ，有無召集股東會之權利等項，業經　鈞院民事庭德股以
      94年訴更字第6 號、94年訴字第1094號民事判決予以肯認
      ；另鈞院民事庭立股亦已再三肯認其清算人之適格等情，
      亦有該股歷次准予備查函，及准予延展清算期間等裁定附
      卷可稽，其資格應無庸疑。
  二、備位部分：
  （一）按公司股東會之召集程序，或其決議方法違反法令或章
        程者，股東得自決議之日起30日內，訴請法院撤銷其決
        議，公司法第189 條定有明文。經查：本件被告95年3
        月2 日所召集之股東會，係由清算人甲○○會計師所召
        集，其召集程序或決議方法，並無違背何法令或公司章
        程之處，自無瑕疵可言，合先說明。
  （二）又「公司股東會之召集程序，或其決議方法，違反法令
        或章程時，股東得自決議之日起三十日內，訴請法院撤
        銷其決議，該決議在未撤銷前，仍非無效。」亦有最高
        法院67年台上字第2561號判例可稽。經查：板橋磚廠股
        份有公司股東會於93年3 月26日選任甲○○會計師為清
        算人，並於同年4 月15日向　鈞院備查，經　鈞院於93
        年5 月7 日以板院通民立93年司字第157 號函准予備查
        在案，原告未曾訴請撤銷該項決議，已如前述，是被告
        公司股東會既已選任甲○○為清算人，顯已將原清算人
        予以解任，依上開判例見解，在未經法院撤銷該項決議
        前，該決議應仍屬有效（卷附台灣高等法院94年再字第
        43號判決亦持相同見解），嗣甲○○再以公司清算人身
        分召集95年2 月7 日及95年3 月2 日之股東會，該決議
        自難認有何違反法令或章程情事，原告指稱各該召集程
        序違法，進而訴請撤銷，於法亦難謂當。
  （三）至原告所指被告公司另於93年3 月26日所召集之股東會
        議選任甲○○會計師為清算人之決議，亦屬無效，故其
        非適格之清算人云云，惟該次股東會決議之效力，及甲
        ○○會計師之清算人資格等項，業經　鈞院民事庭德股
        以94年訴更字第6 號判決予以肯認在案，且　鈞院民事
        庭立股亦已迭次准予備查，暨核准延展清算期間均有可
        稽佐，是甲○○之選任清算人資格，應無庸置疑，上開
        各該決議亦無何得撤銷情事，原告備位之訴部分，亦無
        理由。
  三、聲明：原告之訴駁回。
參、兩造不爭執之事實：
  一、原告為被告公司股東，並為董事，且經股東會於81年間選
      任為清算人。
  二、93年2 月16日因被告股東陳惠林等人聲請解任原告之清算
      人職務，於本院民事庭進行公開審理，承審法官勸諭和解
      ，改由非股東之甲○○擔任清算人，原告當時曾表示同意
      。
  三、被告公司92年3 月26日股東臨時會係由原告及被告股東陳
      閃、陳明義、陳宏憲、陳碧珠、林陳燕子、陳惠林、陳惠
      農等人於本院92年度司字第273 號解任清算人事件於93年
      2 月16日開庭時同意由甲○○擔任清算人，而後由甲○○
      召集，95年2 月7 日、同年3 月2 日股東臨時會，均係由
      甲○○所召集。
肆、本件之爭點闕為：(一)系爭兩次股東臨時會是否無召集權人所
    召集？所為決議效力如何？(二)原告事後再爭執本件決議效力
    ，有無誠信原則及禁反言原則之適用？茲論述如下：
  一、系爭兩次股東臨時會是否無召集權人所召集？所為決議效
      力如何？
  （一）按股份有限公司之股東會除本法另有規定外，由董事會
        召集之，公司法第171 條定有明文。而所謂本法另有規
        定，係指公司法第173 條、第220 條、第245 條第2 項
        、第324 條之情形而言，其中依第324 條規定：「清算
        人於執行清算事務之範圍內，除本節有規定外，其權利
        義務與董事同。」之意旨，因清算中之股份有限公司，
        依公司法第334 條、第85條規定，係由清算人代表公司
        ，已無設置董事及董事會，故清算中之股份有限公司，
        清算人於執行職務之範圍內，自有召集股東會之權利。
  （二）查系爭兩次股東臨時會均係由甲○○所召集，而甲○○
        係經被告公司於93年3 月26日之股東臨時會所選任之清
        算人，且經被告依法向本院陳報清算人乙節，有被告提
        出之該次股東臨時會會議記錄及本院93年5 月7 日板院
        通民立93年度司字第137 號函影本各1 件在卷可佐。而
        甲○○召開該次股東臨時會之緣由，係因原告及被告股
        東陳閃、陳明義、陳宏憲、陳碧珠、林陳燕子、陳惠林
        、陳惠農等人於本院92年度司字第273 號解任清算人事
        件於93年2 月16日開庭時，均同意由甲○○擔任被告之
        清算人，甲○○因而據以召開該次股東臨時會，並於該
        次股東臨時會作成選任甲○○為被告公司清算人之決議
        乙情，亦為兩造所不爭執。雖甲○○於召開該次股東臨
        時會時，尚未正式具備被告清算人之資格，故其召集權
        存有瑕疵，然此召集權之瑕疵，性質上應非屬股東會「
        決議內容」之瑕疵，而係股東會「召集程序」之瑕疵甚
        明，蓋以被告公司之股東確實有出席該次股東臨時會，
        並作成股東會決議，故實質上確有股東會之決議存在，
        且其決議內容選任甲○○為被告之清算人，與原告及被
        告股東陳閃等人於本院之協議並無違背，亦無何違反法
        令或章程之情事，該決議內容自非當然無效。被告之股
        東對此召集程序之瑕疵，僅得依公司法第189 條規定，
        自決議之日起30日內訴請法院撤銷其決議，在該項決議
        未撤銷前，並非無效。原告於本院92年度司字第273 號
        解任清算人事件93年2 月16日開庭時，已同意由甲○○
        擔任被告之清算人在先，於被告93年3 月26日股東臨時
        會決議選任甲○○為被告之清算人後，復未於30日內訴
        請法院撤銷該決議，依上開說明，被告93年3 月26日股
        東臨時會選任甲○○為被告清算人之決議，自仍有效，
        甲○○因而具備被告清算人之資格，可堪認定。
  （三）原告雖援引最高法院28年上字第1911號判例、82年度台
        上字第1826號判決及司法院（76）廳民一字第2491 號
        研究意見，主張無召集權人召集之股東會所為之決議，
        當然無效云云。惟查最高法院製作28年上字第1911號判
        例認為無召集權人召集之股東會所為之決議當然無效，
        係因當時公司法第137 條規定股東會之召集或決議違反
        法令或章程時，股東得自決議之日起一個月內，聲請法
        院宣告決議為無效，並未區分係「召集程序」或「決議
        內容」之瑕疵，而規定一概得聲請法院宣告決議為無效
        。嗣公司法第137 條於55年7 月19日修正為第189 條及
        第191 條，第189 條規定股東會之召集程序或其決議方
        法，違反法令或章程時，股東得自決議之日起30日內，
        訴請法院撤銷其決議；第191 條規定股東會決議之內容
        違反法令或章程者，始為無效。故於55年公司法修正後
        所發生關於股東會召集程序之瑕疵，自應適用修正後之
        公司法規定。無召集權人所召集之股東會，就其文義上
        及論理上而言，均應屬股東會之「召集程序」之瑕疵，
        而非股東會「決議內容」本身存有何瑕疵，故於55年公
        司法修正後所發生關於此項股東會召集程序之瑕疵，僅
        得由股東自決議之日起30日內訴請法院撤銷之，而非決
        議當然無效甚明。原告仍援引上開判例主張被告於93年
        3 月26日由甲○○召集股東臨時會決議選任甲○○為被
        告清算人之決議無效云云，自非可採。甲○○依該次股
        東臨時會決議既已為被告之清算人，其於95年2 月7 日
        及95年3 月2 日所召集被告之股東臨時會，自非無召集
        權人所召集之股東會，足堪認定。原告主張系爭兩次股
        東會均係無召集權人所召集，先位之訴主張其決議為無
        效，備位之訴主張撤銷系爭兩次股東會決議云云，均非
        可採。且其中95年2 月7 日所為決議，原告於95年3 月
        14日始訴請撤銷，亦已逾30日之不變期間，而不得為之
        。
  （四）原告另又主張系爭兩次股東會是否合法通知股東及出席
        股份總數之計算有疑義云云，並未具體指明系爭兩次股
        東會召集程序上之瑕疵內容？暨其違反之事實是否重大
        ？且於決議之結果有無影響？僅憑其主觀之猜測逕為主
        張撤銷系爭兩次股東會之決議，亦難認為有理由，不應
        准許。
  （五）綜上所述，系爭兩次股東會由被告之清算人甲○○召集
        ，並非無召集權人召集之股東會，且所為決議之內容並
        無何違反法令或章程之情形，復無其他證據證明尚有何
        其他召集程序上之瑕疵存在，則原告起訴先位聲明請求
        確認系爭兩次股東會決議無效，備位聲明請求撤銷系爭
        兩次股東會決議，均無理由，應予駁回。
  二、因本件事證已臻明確，兩造其餘主張陳述及所提之證據，
      均毋庸再予審酌，附此敘明。
伍、結論：原告之訴為無理由，依民事訴訟法第78條，判決如主
    文。
中　　華　　民　　國　　96　　年　　2 　　月　　8 　　日
                  民事第三庭    法　官　許月珍
以上正本係照原本作成
如對本判決上訴，須於判決送達後20日內向本院提出上訴狀
中　　華　　民　　國　　96　　年　　2 　　月　　8 　　日
                                書記官　劉昌明
